【裁判字號】    92,上易,350
【裁判日期】    920829
【裁判案由】    過失傷害
【裁判全文】
臺灣高等法院刑事判決                            九十二年度上易字第三五０號
    上  訴  人
    即  自訴人  丙○○
                        （
    自訴代理人  甲○○律師
    被      告  丁○○
                        （
                戊○○
                        （
    共      同
    選任辯護人  周俊智律師
右上訴人因過失傷害案件，不服臺灣臺北地方法院九十年度自字第五０八號，中華民
國九十二年一月八日第一審判決，提起上訴，本院判決如左：
    主  文
上訴駁回。
    理  由
一、自訴意旨略以：上訴人即自訴人丙○○因多年前車禍，左上肢肱骨上踝骨折，經
    治療後有癒合不正之情形，故左手肘伸展及彎曲功能不全，而於民國九十年至臺
    北市○○路○段一一二巷十一號中山醫院就診，並於九十年二月二十五日施行手
    術，術後因左手肘長期伸展不全，致韌帶等軟組織較緊，必須作物裡治療而轉介
    至該院之復健科進行物理治療。被告戊○○為中山醫院復健科主任，被告丁○○
    則係該院復健科之物理治療師，二人均為專業之治療師，且被告戊○○有監督該
    科治療師正確執行業務之義務，且係首先受理自訴人之復健事宜，自應詳細閱讀
    病歷及就必要事項查明，以供決定是否尚須作其他之檢驗，尤其是被告丁○○係
    八十九年六月甫自大學畢業，經驗尚淺，被告戊○○自應更加注意督促應注意實
    施施作之要領，必要時且需先行示範，或在被告丁○○最初施作時在旁指導，糾
    正其錯誤，提醒或警告避免不當之用力，詎料，被告戊○○在看過自訴人之病歷
    及當面陳述後，遂找被告丁○○，由二人對自訴人作復健規劃後，即自九十年三
    月初由被告丁○○執行物理治療，二人均未於物理治療實施前對自訴人作檢驗骨
    質之建議，且未在得到確切之安全評估，即貿然採行強力推壓強迫彎曲左手肘之
    方式，以被告丁○○左前臂加上其全身之重量，強推壓自訴人之左手腕，強迫自
    訴人之左手肘關節彎曲到底，自訴人對此方式曾不止一次詢問被告丁○○與戊○○，被告戊○○未置可否，而被告丁○○則加以保證，並說除非自訴人有骨質疏
    鬆症，否則不會發生骨折，故治療方式依舊，且未做任何預防或檢驗之措施，被
    告丁○○於九十年五月十日以同樣方式治療時，用力不均，導致自訴人受有尺骨
    骨折之傷害，因指被告戊○○、丁○○涉有刑法第二百八十四條第二項業務過失
    傷害罪嫌云云。
二、按犯罪事實應依證據認定之，無證據不得推定其犯罪事實；不能證明被告犯罪者
    ，應諭知無罪之判決，刑事訴訟法第一百五十四條、第三百零一條第一項分別定
    有明文。又所謂認定犯罪事實之證據，係指足以認定被告確有犯罪行為之積極證
    據而言，如未發現相當證據，或證據不足以證明，自不能以推測或擬制之方法，
    以為裁判基礎。且自訴人之指訴，係以使被告受刑事訴追為目的，是其陳述是否
    與事實相符，仍應調查其他事實以資審認，始得為不利被告之認定。再認定不利
    於被告之事實，需依積極證據，茍積極證據不足為不利於被告事實之認定時，即
    應為有利於被告之認定，更不必有何有利之證據。次按，刑事訴訟上證明之資料
    ，無論其為直接證據或間接證據，均須達於通常一般人均不致於有所懷疑，而得
    確信其為真實之程度，始得據為有罪之認定，若其關於被告是否犯罪之證明未能
    達此程度，而有合理性懷疑之存在，致使無從形成有罪之確信，根據「罪證有疑
    ，利於被告」之證據法則，即不得遽為不利被告之認定，其以情況證據（即間接
    證據）斷罪時，尤須基於該證據在直接關係上所可證明之他項情況事實，本乎推
    理作用足以確證被告有罪，方為合法，不得徒憑主觀上之推想，將一般經驗上有
    利被告之其他合理情況逕予排除，此觀諸最高法院七十六年台上字第四九八六號
    、三十二年度上字六七號判例意旨亦甚明顯。另法院固應依職權調查證據，但並
    無蒐集證據之義務，法院調查之範圍以審判中案內所存在之一切證據為限，案內
    所不存在之證據，即不得責令法院為發現真實，應依職權從各方面詳加蒐集、調
    查，亦經最高法院八十七年度台非字第一號判決闡釋在案。
三、本件自訴人指被告戊○○及丁○○涉有業務過失傷害罪嫌，無非以被告戊○○係
    中山醫院復健科主任，有監督該科物理治療師正確執行業務之義務，竟未詳細閱
    讀病歷及建議自訴人事先作骨質密度之檢驗，而任由剛畢業之被告丁○○獨立為
    自訴人進行物理治療；而被告丁○○亦未在實施物理治療前，建議自訴人作骨質
    密度檢驗，即在未得到確切之安全評估前，貿然施行醫師未指示之醫療行為，且
    以不合乎標準之牽拉動作，導致自訴人受有尺骨骨折之傷害云云為其論據。訊據
    被告戊○○、丁○○固分別坦承係中山醫院之復健科主任、物理治療師，並有為
    自訴人實施物理治療之事實，惟均堅決否認有何業務過失傷害之犯行，被告戊○○辯稱：自訴人至中山醫院接受物理治療時，即為其安排合格、具經驗、可獨立
    實施復健之物理治療師為其實施物理治療，並無任何過失等語；而被告丁○○則
    辯稱：物理治療師之業務僅限於「物理治療」部分，而不包括「骨質疏鬆症之診
    斷」，且自訴人為年約三十歲之華人男性，日常生活之活動量與一般人相同，又
    無易遭骨折傷害之病兆先例，況伊已為自訴人作約四十次之物裡治療，均未發現
    任何異狀，實無從建議醫師為自訴人作骨質疏鬆之診斷；再者，伊係經國家考試
    及格並領有證書之合法物理治療師，有資格並有能力獨立為自訴人實施物理治療
    ，伊均依所學之治療技術及成規，按病人年齡體質為其實施物理治療，從未發生
    如本案之骨折意外事件；又每次治療之時程均排定三十分鐘，時間屆滿方能停止
    ，伊沒有任何理由加快，而欲即早結束療程之理，而力道亦如歷次療程，並無動
    作較快、力道較強之情形，無任何過失等語。
四、自訴人因左手肘伸展及彎曲功能不全，於九十年二月二十五日在中山醫院接受關
    節成形手術治療，並於同年三月五日起開始在同院復健部接受肘關節部位之物理
    治療，嗣於九十年五月十日在接受被告丁○○所施作之物理治療時，發生左尺骨
    骨折之傷害，翌（十一）日作骨質密度測定結果，始發現自訴人為第一級骨質疏
    鬆症患者，其骨質密度相當於八十歲之華人男性等節，為自訴人、被告等所共認
    ，並有原審於九十年八月八日赴中山醫院扣得之自訴人病歷二冊、Ｘ光片十二張
    附卷可考，此部分事實固堪認定。然按刑法第二百八十四條第二項前段業務過失
    傷害罪，乃以怠於業務上必要之注意為成立要件。在醫療過失案件，醫護人員對
    於所醫護病人之傷害是否應負業務過失傷害之罪責，端視其有無刑法上之過失而
    定，即須醫護人員對於該傷害結果之發生是否有所預見，且於當時情況下，以斯
    時之醫療水準、設備，醫護人員之經驗等主、客觀因素綜合判斷，是否有預見及
    避免結果發生之可能性。倘醫護人員所為之醫療行為並無缺失，無悖於醫學知識
    及現行醫療常規，即難認為有過失。
五、經查：
(一)被告丁○○係經考試院物理治療師考試及格之合格物理治療師，有其所提之物理
    治療師證書乙紙附卷可稽，而物理治療師執行業務，應依醫師開具之診斷、照會
    或醫囑為之，其內容包括：一、物理治療之評估及測試。二、物理治療目標及內
    容之擬定。三、操作治療。四、運動治療。五、冷、熱、光、電、水、超音波等
    物理治療。六、牽引、振動或其他機械性治療。七、義肢、輪椅、助行器、裝具
    之使用訓練及指導。八、其他經中央衛生主管機關認可之物理治療業務，此為物
    理治療師法第十二條定有明文；同條第二項復明定：「物理治療師執行業務，應
    依醫師開具之診斷、照會或醫囑為之」，足徵物理治療師之業務僅限於物理治療
    ，而不包括屬醫師範疇之診斷業務。查自訴人係三十餘歲之男性華人，有其年籍
    資料足憑，其日常活動量與一般人無異，又無易遭骨折傷害之病兆先例，且於九
    十年五月十日案發前，並未經醫師發現有骨質疏鬆之症狀，即自訴人本身亦不知
    悉，此經證人即為自訴人開刀主治醫師乙○○在本院到庭結證屬實，且此為自訴
    人所是認，並有前揭病歷可查，則被告丁○○既非有診斷職權及能力之專業醫師
    ，自難要求在施作前開復健動作前，能診斷並判斷而知悉自訴人患有骨質疏鬆症
    。且依扣案之中山醫院復健治療卡所示，被告丁○○自九十年三月五日起迄同年
    五月十日止，每星期為自訴人作五次，共約四十餘次之物理治療，均未發現有何
    異狀，再參以「骨質疏鬆症常是無聲無息地進行著，毫無預警。有時病人已出現
    自發性之骨折，但可能仍無任何徵狀。臨床上，病人大多因突發性之骨折引起劇
    痛而求醫」（卷附高雄榮總新陳代謝科林興中醫師、臺北榮總新陳代謝科醫師蕭
    信雲所撰「骨質疏鬆症之最新發展」，載臺灣醫界第三七卷第三期）乙情，實難
    要求被告丁○○主動建議醫師為病人即自訴人作骨骼疏鬆症之預防性診斷，是被
    告丁○○否認伊事先知情自訴人有骨質疏鬆症，及伊有就自訴人之資料及情狀有
    能注意自訴人係有骨質疏鬆症狀一節之辯解，即屬有憑，非不足採。
(二)九十年三月五日，診療自訴人之骨科醫師乙○○指示（醫囑），應為自訴人作熱
    敷（HOT＼Cold pack）、電療（tens）、被動關節運動（Passive ROM ）等物理
    治療，並列印於檢驗單（即俗稱之處方箋）；至同年四月二日，乙○○醫師依自
    訴人物理治療之進展，復指示應予熱敷（HOT＼Cold pack）、電療（tens）及活
    動法（mobilization），並列印於檢驗單中，由被告丁○○依據該指示實施物理
    治療，此有上開扣案病歷中之病歷聯、復健治療卡及被告等庭呈之檢驗單附卷可
    憑。而該病歷、復健治療卡係原審依自訴人之聲請於自訴狀繕本送達被告前赴中
    山醫院所扣得，被告等庭呈之檢驗單則均蓋有乙○○醫師之職章，其真實性應屬
    無疑，自訴人在原審別無積極證據之下，徒憑己意任意指摘前開檢驗單有遭偽造
    、變造云云，殊無可採。且經核上開病歷聯及檢驗單所載物理治療項目，並無不
    符；而所謂活動法（mobilization），係指由治療師所執行的被動牽接活動，其
    速度緩慢而使病人可以停止動作的進行，其範圍較周圍關節鬆動術（peripheral
    joint mobiliation）、牽拉（streching）為廣，應包含放鬆技巧（inhibition
    ，如Hold-relax）、被動關節運動（PROM）及牽拉運動（stretch exercise）各
    節，亦有自訴人提出之醫學院復健系教授指定用書「Therapeutic Exercise」所
    載內容附卷可佐（見原審卷第九四至九九八頁）。又乙○○醫師所處方之活動法
    （mobilization）執行起來係包括被告丁○○為自訴人所施用之牽拉（strechin
    g ）動作，即以一施壓、一牽拉、一施壓、一牽拉之方法反覆實施，以達復健目
    的之情形，為開立上開處方之乙○○在本院訊問時到庭結證甚明在卷（見本院卷
    第八七頁）。是堪信被告丁○○辯稱其均依醫師指示為自訴人實施物理治療等語
    非虛，難謂有過失之可言。
(三)被告丁○○自九十年三月五日起即為自訴人作牽拉運動，每星期五次，共約四十
    餘次之物理治療，每次均反覆實施多次等情，有復健治療卡之紀錄可考。則若被
    告丁○○所用之方式、力道、速度有誤，自訴人理應於九十年三月五日接受第一
    次物理治療時即產生骨折之傷害，至遲亦應於本案發生之九十年五月十日物理治
    療過程之第一、二次施作時即發生骨折，蓋斯時肌肉僵硬，尚未完全鬆弛，衡情
    應無於接受四十餘次治療，數百千次重覆施作後，始產生骨折之現象。至自訴人
    指稱被告丁○○於案發當時因急於結束療程，用力不當，始造成自訴人骨折云云
    ，為被告丁○○所否認，自訴人復未能舉出具體事證以實其說，自難遽信。矧骨
    質疏鬆症為一漸進之病程，係日積月累所致，非一朝一夕即形成，被告丁○○辯
    稱：其數十次均以相同之力量、速度實施物理治療，而前數十次均未發生骨折現
    象，卻於最後一次（即九十年五月十日）實施物理治療時發生骨折之意外，可能
    係自訴人骨質密度日漸稀疏，而於「臨界點」之案發當日發生骨折之結果等語，
    尚非全然無稽。自無從以此揣測被告丁○○案發斯時所用之力量、速度異於往常
    而有過失。
(四)況經原審將本案送行政院衛生署醫事審議委員會鑑定，亦認為「患者（按即自訴
    人）接受肘關節手術後之物理治療，先以被動關節活動之方式，隨之以關節鬆動
    術之治療，應屬合乎醫療常理」，有行政院衛生署九十一年十一月二十七日衛署
    醫字第０九一００七四五０一號函所附行政院衛生署醫事審議委員會鑑定書在卷
    可按（見原審卷第一九八至第一九九頁）。且按，被告之行為是否有刑法上之「
    過失」，其認定固屬法院之職權；惟醫護人員就具體個案之處置及治療是否正確
    、適當，其醫療行為是否有「缺失（或疏失）」，即有無違背醫學知識及醫療常
    規，則屬醫學上之專門學問，非有醫學研究之人予以診療鑑定，不足以資斷定，
    非可僅由未具醫學專門學識之法院或個人依短暫、片段之訊問、觀察即可判斷。
    再鑑定係屬專門知識及經驗之範疇，對於法院之審判固並無絕對拘束力，然經法
    院本於職權調查其他證據核與待證事實相符，亦非不得採為判決之基礎。且受囑
    託鑑定之機關，其綜合卷內相關證據資料判斷，所出具之鑑定書，自有證據力，
    在別無積極證據證明其鑑定有瑕疵時，不得遽指為推測、迴護之詞而不予採信。
    自訴人代理人質疑本件鑑定不足採信云云，亦乏依據，其請求再送其它機關鑑定
    ，核無必要，附此敘明。
(五)綜上所述，被告丁○○係合格之物理治療師，並遵從醫囑實施物理治療，所為之
    治療行為復合乎現行醫療常規，而其對自訴人有無骨質疏鬆症不惟無從診斷，且
    在自訴人非屬骨質疏鬆症之高危險群情形下，其未能建議先作骨質密度檢驗，尚
    無悖常情，實無從認被告丁○○對自訴人左手尺骨骨折有預見及避免結果發生之
    可能性，與刑法上業務過失之要件，尚屬有間。
(六)自訴人前往中山醫院復健科作物理治療時，該科主任即被告戊○○即為之安排合
    格、具經驗、可獨立實施復健之物理治療師即被告丁○○為之實施物理治療，且
    被告丁○○所實施之物理治療並無悖於醫學知識及現行醫療常規，無從證明治療
    過程中有疏失，已如前述，更難謂被告戊○○有何注意義務之違反，自無從以業
    務過失傷害罪相繩。
六、此外，本院復查無其他積極證據足認被告戊○○、丁○○有何自訴人所指之業務
    過失傷害犯行，難僅憑自訴人之指訴，遽入被告二人於罪。
七、原審同此認定，以本案不能證明被告等犯罪，而為被告等無罪之諭知，經核並無
    不合。自訴人上訴仍執陳詞，並以：(一)、原行政院衛生署醫事審議委員會鑑定所
    用之資料除地方法院當庭所拍由被告示範之之動作外，尚包括被告事後在醫院另
    行拍攝之照片，已失真實。又該鑑定機關非力學機構，對於人體前臂骨骼骨折所
    需之負荷「功」力所表示之意見，係屬臆測，不足為憑。(二)、被告戊○○在自訴
    人之治療上所填之自訴人病名為「721.31頸椎退化性關節炎」與自訴人之病情不
    合，又未有自訴人在九十年二月二十五日進行肘關節開刀之資料，且丁○○二人
    事先未對自訴人為骨質之檢測，均顯有疏失。(三)、吳醫師處方所指示活動法（mo
    bilization），並不包括牽拉（streching ），被告丁○○並無醫師乙○○之指
    示，即在手術未滿六星期後，逕行對自訴人實施牽拉（streching ）治療，且其
    所施之牽拉（streching ），與「Therapeutic Exercise」書中所載之情形不同
    ，即未固定進端，亦未平坦施力，致自訴人骨折，自有過失云云。並聲請：(一)、
    再扣押自訴人之病歷。(二)、指定將本案資料送請高雄醫學院詢問，被告丁○○所
    作之牽拉（streching ）動作是否合於台大指定用書（Therapeueic Exercise）
    之示範動作；物理治療師是否需要先作評估及測試並參考病歷、並作骨質疏鬆檢
    測；本案情形自訴人在六週之內是否適合作牽拉（streching）動作；牽拉（str
    eching）與活動法（mobilization）是否指不同的復健法；自訴人是否因長期肘
    內彎而成為骨質疏鬆高危險群。(三)、再詢問原鑑定機關上開骨折負荷功力之數據
    之依據為何。以手臂末端為支點，施力方向為受力點九十度，以身體瞬間施壓，
    是否會超過體重之重力等語，指摘原判決不當。惟查：(一)、查被告丁○○在法庭
    上所拍攝之照片與其事後在醫院補拍之照片，動作上並無差異，僅法庭坐椅較低
    而補拍，業據被告丁○○陳明在卷，並有照片在卷經核無誤。且查原審已就本案
    之卷證全部送請鑑定機關參酌，自已包括自訴人所指原審卷第九二頁所列被告在
    原審法庭上之示範動作照片，況自訴人亦自承被告丁○○當時為其施之動作係原
    審卷第一四一頁被告丁○○在醫院所拍之示範動作（見原審卷第二一六頁），是
    鑑定機關之資料應無錯誤情形。又本案之鑑定機關係行政院衛生署醫事審議委員
    會，自難指其無醫學之專業智識，雖自訴人指其無力學專業，鑑定內容關於足以
    導致骨折之負荷係臆測，但查，被告丁○○亦非力學之專業，被告丁○○既已依
    其復健之專業依醫生處方為復健，尤難期被告丁○○評估自訴人此次骨折臨界之
    負荷，而加以避免，是自訴人執此指摘原鑑定機關之鑑定，不能為有利自訴人之
    認定。(二)、又被告丁○○所作之牽拉（streching ）動作係合於醫師乙○○之處
    方之情形，業如前述，且吳醫師九十年四月二日為前開活動法（mobilization）
    處方時，離自訴人九十年二月二十五日開刀之時已有五週以上，且上開施作時日
    係依醫師處方所為，是被告丁○○依醫師之處方施作，即難認有何不當。至於自
    訴人指被告丁○○未平坦施力，品質不良云云，則尚屬無憑，自不足採。(三)、另
    自訴人之治療卡上雖記載自訴人之病名為「721.31頸椎退化性關節炎」，但此次
    被告丁○○為自訴人施作之復健項目係肘關節之活動法（mobilization），則上
    開病名縱記載有誤，但與本案之自訴人肘部尺骨骨折，顯無因果關係，是上開情
    形，自不影響本院之前開判斷。(四)、且本案事實已明，自訴人聲請再扣自訴人病
    歷，及請向高雄醫學院及行政院衛生署醫事審議委員會函詢上開事項，本院認已
    不影響本案判斷，已無必要。是綜上各節所述，自訴人上訴所指各節均不足採，
    其上訴自無理由，應予駁回。
據上論斷，應依刑事訴訟法第三百六十八條，判決如主文。
中      華      民      國    九十二    年      八      月    二十九    日
                              臺灣高等法院刑事第十庭
                                  審判長法  官  溫  耀  源
                                        法  官  吳      燦
                                        法  官  何  菁  莪
右正本證明與原本無異。
不得上訴。
                                        書記官  江  采  廷
中      華      民      國    九十二    年      九      月      一      日


司法院資訊處製作；財團法人民間司法改革基金會備份。
